臺灣高雄地方法院刑事判決　　　　　　　99年度易字第1905號
公　訴　人　臺灣高雄地方法院檢察署檢察官
被　　　告　陳瓅頵
上列被告因詐欺案件，經檢察官提起公訴（99年度偵緝字第1560
號），本院判決如下：
    主  文
陳瓅頵幫助犯詐欺取財罪，處有期徒刑伍月，如易科罰金，以新
臺幣壹仟元折算壹日；又幫助犯詐欺取財罪，處有期徒刑貳月，
如易科罰金，以新臺幣壹仟元折算壹日。應執行有期徒刑陸月，
如易科罰金，以新臺幣壹仟元折算壹日。
    事  實
一、陳瓅頵明知不法份子常利用他人所申設之金融機構存款帳戶
    、提款卡及密碼轉帳等方式，逃避執法人員之追查並掩飾不
    法利益，且依其智識程度可預見其所提供之帳戶存摺、提款
    卡及密碼等物予他人使用，將幫助他人從事不法行為，竟基
    於幫助他人詐欺取財之不確定故意，於民國98年7 月起至98
    年8 月5 日前某日，在不詳地點，將其在中國信託商業銀行
    新興分行所申設帳號000000000000號帳戶（下稱系爭中信銀
    帳戶）之存摺、提款卡、密碼等物，交予該不詳之詐欺集團
    成年成員使用，以幫助該犯罪集團遂行不法犯行。嗣該詐欺
    集團某成年成員基於意圖為自己不法所有之詐欺取財犯意聯
    絡，為下列詐欺取財犯行：
  (一)於98年8 月5 日某時許，撥打電話予游輝星，佯稱：其係游
    輝星同事，現急需用錢，請游輝星以ATM 轉帳之方式借款予
    其云云，使游輝星陷於錯誤，誤以為係老同事向其借款，遂
    於同日晚上7 時25分許，分別依指示匯款新臺幣（下同）29
    ,000元、30,000元、21,000元至陳瓅頵系爭中信銀帳戶內；
    嗣於98年8 月10日上午某時，又再度撥打電話予游輝星，佯
    稱：所購買之基金缺少資金，倘不借其10萬元，基金將遭斷
    頭而損失慘重云云，使游輝星再度陷於錯誤，於同日上午10
    時54分許，分別依指示匯款30,000元、30,000元、29,000元
    至陳瓅頵系爭中信銀帳戶內，均遭人提領一空。
  (二)於98年8 月12日上午9 時許，撥打電話予葉書銘，佯稱：其
    係葉書銘同學，現急需用錢，請葉書銘借予其30,000元應急
    云云，使葉書銘陷於錯誤，誤以為係老同學需錢孔急，遂於
    同日下午3 時17分許，依指示匯款30,000元至陳瓅頵系爭中
    信銀帳戶內，亦遭提領一空。
二、嗣陳瓅頵交付系爭中信銀帳戶後，另基於幫助詐欺取財之不
    確定故意，先於98年8 月11日某時許，前往臺灣中小企業銀
    行大昌分行申設帳號00000000000 號之帳戶（下稱系爭中小
    企銀帳戶）後，再於98年8 月12日至98年8 月27日前某日，
    在不詳地點，交付系爭中小企銀帳戶之存摺、提款卡及密碼
    等物予姓名年籍均不詳之詐欺集團成年成員使用，以幫助該
    犯罪集團遂行不法犯行。嗣該詐欺集團某成年成員復基於意
    圖為自己不法所有之詐欺取財犯意聯絡，為下列詐欺取財犯
    行：
  (一)於98年8 月17日某時，化名「薇嘉」之女子，透過網際網路
    「MSN 即時通」與李明祐在網路上交談、認識，並謊稱：如
    李明祐欲進一步與其交往，需匯款至指定帳戶云云，使李明
    祐陷於錯誤，而依該詐欺集團指示匯款，並於98年8 月27日
    晚上7 時17分匯款30,000元至陳瓅頵系爭中小企銀帳戶內，
    旋遭提領一空。
  (二)於98年8 月27日某時許，先假冒奇摩拍賣客服人員打電話向
    王心俞佯稱：王心俞之前在奇摩拍賣購買物品，付款方式誤
    設為分期付款，之後會有銀行人員與其聯絡云云後，另佯裝
    為中國信託商業銀行服務人員，撥打電話予王心俞誆稱：須
    在當日晚上12時前繳清貨款云云，均使王心俞陷於錯誤，於
    同日晚上7 時13分許，依指示匯款29,989元至陳瓅頵系爭中
    小企銀帳戶內，亦遭提領一空。
  (三)於98年8 月27日晚上某時許，化名「高天成」之男子撥打電
    話予張凱翔，佯稱：其握有張凱翔全部的資料，需付錢買回
    云云，使張凱翔陷於錯誤，於同日晚上10時21分許，依指示
    匯款10,000元至陳瓅頵系爭中小企銀帳戶內，旋遭人提領一
    空。
  (四)於98年8 月27日某時許，先假冒網路賣家之會計人員撥打電
    話向王曉靈佯稱：王曉靈之前在網路所購買之物品，因賣家
    疏忽致每月均會從王曉靈之帳戶中扣款，須聽從郵局人員指
    示操作ATM 以避免扣款云云後，另佯裝為郵局工作人員，撥
    打電話予王曉靈誆稱：須依指示操作ATM 自動櫃員機始得停
    止扣款云云，均使王曉靈陷於錯誤，於同日晚上10時25分許
    ，依指示匯款10,123元（起訴書誤載為10,140元）至陳瓅頵
    系爭中小企銀帳戶內，亦遭提領一空。
三、嗣經李明祐、王曉靈等人發覺有異報警處理，經警追查帳戶
    資金流向後始循線查悉上情。
四、案經李明祐訴由法務部調查局高雄市調查處報請臺灣高雄地
    方法院檢察署檢察官偵查起訴。
    理  由
壹、證據能力部分：
一、按被告以外之人（包括證人、鑑定人、告訴人、被害人及共
    同被告等）於審判外之陳述雖不符刑事訴訟法第159 條之1
    至之4 等4 條之規定，而經當事人於審判程序同意作為證據
    ，法院審酌該言詞陳述或書面陳述作成時之情況，認為適當
    者，得為證據。刑事訴訟法第159 條之5 第1 項定有明文。
    查證人即被害人游輝星、葉書銘、李明祐、王心俞、張凱翔
    、王曉靈於警詢時之證述及本判決後述所引用文書形式之供
    述證據，其性質雖均屬傳聞證據，且當事人均已知上述證據
    乃傳聞證據，於本院審理時均同意作為證據（參本院二卷第
    43頁），本院審酌上開證人於陳述當時之原因、過程、內容
    、功能等外在環境加以觀察，足認上開證人前揭陳述係出於
    真意之信用性獲得確切保障，而有可信之特別情況；另文書
    形式之供述證據部分，無證據證明此等證據有何遭變造或偽
    造情事，認為以之作為本件論證之證據，均與待證事實具有
    關聯性，作為本案之證據亦屬適當，揆諸前揭規定，上開證
    據均具有證據能力。
二、卷附系爭中信銀帳戶之帳戶歷史交易查詢單、系爭中小企銀
    帳戶之存款交易明細查詢單、被害人游輝星所提供之自動提
    款機客戶交易明細表、被害人李明祐所提供彰化銀行帳號00
    000000000000號帳戶之存摺存款- 交易明細查詢單、被害人
    王心俞所提供中國信託商業銀行帳號000000000000號帳戶之
    帳戶歷史交易查詢單、被害人王曉靈所提供郵局帳號000000
    000000號帳戶之郵政存簿儲金每日活動互存提詳情表、被害
    人張凱翔所提供玉山銀行帳號0000000000000 號帳戶之綜存
    戶交易資料查詢單，均屬機械性列印之紀錄，非屬供述之傳
    聞證據，又查無遭偽造、變造之情事，自有證據能力。
貳、實體部分：
一、訊據被告陳瓅頵固坦承申設系爭中信銀帳戶、系爭中小企銀
    帳戶之事實，惟矢口否認有何幫助詐欺取財犯行，辯稱：系
    爭中信銀帳戶係其用以租金轉帳及線上購物刷卡，於98年7
    月底搬家時，將中信銀存摺、提款卡、印章、密碼放在機車
    置物箱而遺失；又系爭中小企銀帳戶係其申辦作為定存、購
    買基金使用，但該帳戶又於同年8 月間，與存摺、提款卡、
    密碼等物一起在高鐵左營站遭竊，其嗣後都有向銀行辦理掛
    失帳戶，故其無交付帳戶幫助詐欺取財犯行云云。經查：
  (一)系爭中信銀帳戶係被告所申設之事實，除據被告自承不諱外
    ，並有該帳戶之客戶開戶資料表、被告身分證及駕照影本、
    印鑑卡等在卷可按（參警卷第86～93頁）；而被害人游輝星
    、葉書銘分別於事實欄一、(一)(二)所示時、地，遭不詳之詐欺
    集團成年成員以事實欄一、(一)(二)所示方法行騙而均陷於錯誤
    ，游輝星共匯款169,000 元（29,000＋30,000＋21,000＋30
    ,000＋30,000＋29,000＝169,000 元）、葉書銘匯款30,000
    元至被告系爭中信銀帳戶內，均遭提領一空等情，業據證人
    即被害人游輝星於警詢、審理中，證人葉書銘於警詢時證述
    明確，並有系爭中信銀帳戶之歷史交易查詢、證人游輝星所
    提供之帳戶歷史交易明細、自動提款機客戶交易明細表、證
    人葉書銘提供之日盛銀行匯款執據在卷可查（參警卷第31～
    35、39、81～85頁）；又被告於98年8 月11日某時許，前往
    臺灣中小企業銀行大昌分行申設系爭中小企銀帳戶等情，有
    其自白及臺灣中小企業銀行大昌分行99年9 月9 日函附開戶
    資料附卷可按（參本院二卷第18頁）；而被害人李明祐、王
    心俞、張凱翔、王曉靈等人分別於事實欄二、(一)至(四)所示時
    、地，遭不詳之詐欺集團成年成員以事實欄二、(一)至(四)所示
    方法行騙，而均陷於錯誤，李明祐匯款30,000元、王心俞匯
    款29,989元、張凱翔匯款10,000元、王曉靈匯款10,123元至
    被告系爭中小企銀帳戶內，旋遭提領一空一節，亦據證人即
    被害人李明祐於警詢、本院審理時，證人即被害人王心俞、
    張凱翔、王曉靈於警詢時證述綦詳，並有系爭中小企銀帳戶
    之存款交易明細查詢單、證人李明祐之彰化銀行帳號000000
    00000000號帳戶之存摺存款- 交易明細查詢單、證人王心俞
    之中國信託商業銀行帳號000000000000號帳戶之帳戶歷史交
    易查詢單、證人張凱翔之玉山銀行帳號0000000000000 號帳
    戶之綜存戶交易資料查詢單、證人王曉靈之郵局帳號000000
    000000號帳戶之郵政存簿儲金每日活動互存提詳情表附卷可
    考（參本院二卷第20頁、警卷第35、39、43、49、53、57頁
    ），且為被告所是認。從而，被告所申設之系爭中信銀帳戶
    、中小企銀帳戶分別遭不詳之詐欺集團使用於詐欺取財入帳
    之情，均堪認定。
  (二)查金融帳戶設有密碼之功用，在於避免帳戶內之財物隨意遭
    人領走，故一般人設定密碼均有其私密性，不輕易外洩，且
    亦知提款卡應與密碼分開保存，或將密碼牢記心中，以免提
    款卡喪失密碼之保護而增加遭人盜領存款之風險。本件被告
    於偵查時供稱：系爭中信銀帳戶、中小企銀帳戶之密碼均為
    其男友之生日「721120」等語（參偵卷第24頁），可見被告
    所設密碼並非其生日、身分證字號或123456等輕易可遭破解
    之數字組合，且有其個人私密性之特定邏輯存在，倘非被告
    刻意提供其帳戶及上開密碼予詐欺集團，在現今提款卡只要
    操作3 次密碼即遭鎖卡之情況下，詐欺集團欲正確猜中由6
    位數字排列組合而成密碼之機率可謂微乎其微；再審自詐欺
    集團之角度言，其既知利用他人之帳戶掩飾犯罪所得，當知
    社會上一般正常之人如帳戶存摺、提款卡、印鑑遭竊或遺失
    ，為防止拾得或竊得之人盜領其存款或做為不法使用而徒增
    訟累，必於發現後立即報警或向金融機構辦理掛失止付，自
    無甘冒犯罪後遭追訴、處罰之風險，卻只能平白無故替原帳
    戶所有人匯入金錢，而無法得償犯罪之目的，是以詐欺集團
    若非確定該帳戶所有人不會報警、掛失止付或自行提領帳戶
    內金額，以確定其能自由使用該帳戶提款、轉帳，當不至於
    以該帳戶從事犯罪。再衡以上開被害人分別於匯款入系爭中
    信銀帳戶或系爭中小企銀帳戶後，各該款項隨即於當日即遭
    詐欺集團成員以卡片提款之方式領取，足見該詐欺集團於向
    上開各被害人詐騙時，確有把握該帳戶不會被帳戶所有人掛
    失止付，而此等確信，在該帳戶係拾得、竊得或其他未經同
    意而使用他人帳戶之情形，實無發生之可能，足認系爭中信
    銀帳戶、中小企銀帳戶應係遭被告持交予不法集團之成員，
    並提供帳戶之提款卡、密碼予不法集團提領詐騙之贓款，此
    應為合乎常理且不違事實之推論。從而，本件被告既可預見
    系爭中信銀帳戶、中小企銀帳戶將被不法集團成員利用而以
    之為犯罪贓款之匯入流出，且對於該不法集團以詐欺或其他
    方法詐騙被害人財產等結果之發生亦不違反其交付帳戶之本
    意，故被告交付上開帳戶時應有幫助該詐欺集團利用其帳戶
    犯罪之不確定故意之情，已至為顯明。
  (三)被告雖以前揭詞情置辯，惟查：
    1.有關系爭中信銀帳戶如何遺失一節，被告於偵查中先陳稱
      ：其將該帳戶放置在機車置物箱內，遭人將置物箱撬開竊
      走云云（參偵卷第16、24頁），復於本院99年9 月1 日開
      庭時改稱：該帳戶在其搬家的時候，被男友當垃圾丟掉了
      云云（參本院一卷第16頁），嗣於本院99年9 月30日開庭
      時又陳稱：該帳戶是在機車置物箱內遺失云云（參本院二
      卷第41頁），是系爭中信銀帳戶究係如何遺失乙節，被告
      前後供述已有齟齬；且金融存款帳戶，事關存戶個人財產
      權益之保障，一般人為免存簿、提款卡或印章遺失，造成
      財物上之損失或他人盜用之困擾，均會妥善保存，然被告
      卻隨意將上開帳戶存摺、提款卡、密碼、印章一起放置在
      機車置物箱內而未慎重保管，此舉亦與常理相違。再被告
      既供稱系爭中信銀帳戶是作為租金轉帳及線上購物刷卡之
      用等語（參本院二卷第42頁），惟觀諸系爭中信銀帳戶之
      交易明細（參本院二卷第26頁），該帳戶自98年1 月起至
      同年7 月止均無任何租金、購物等轉入、轉出款項之交易
      痕跡，反而於98年8 月初竟有被害人游輝星、葉書銘受騙
      之款項匯入，並旋遭提領一空，足證被告上開所供遺失系
      爭中信銀帳戶等情節，不僅反覆不一、違背常理，亦與客
      觀事證不符，難以採信。
    2.被告又辯稱：系爭中小企銀帳戶係其申辦作為定存、購買
      基金使用，但在高鐵站買票時遭竊云云。然依該帳戶之存
      款交易明細資料（參本院二卷第20頁），被告於98年8 月
      11日開戶時存入1,000 元，隨於翌日即將該1,000 元領出
      （餘額為0 元），直至同年月27日被害人李明祐匯入款項
      前，期間均無任何交易紀錄，顯見被告並無使用系爭中小
      企銀帳戶之意，故其上開所辯，已難採信；再者，一般行
      竊之扒手，所覬覦者無非乃現金或得以迅速變賣之財物，
      蓋此等物品不僅易於銷贓變現，且遭人查獲之風險又低之
      故。本件被告於偵查中供稱：系爭中小企銀帳戶是其在高
      鐵站買票時遭竊，當天有辦理掛失，除該帳戶外，沒有遺
      失包包或其他財物，所以未報案等語（參偵卷第23～24
      頁），是竊取系爭中小企銀帳戶之竊賊當日應有竊取包包
      內財物之機會，然其竟未趁機取走包包內較有價值之錢財
      、手機等物，反而僅取走一密碼可否使用均不知之存摺、
      提款卡而離去，此實令人匪夷所思，益徵被告上開所辯，
      均與常理有違而難以憑取。
    3.被告再辯稱：其遺失帳戶後，均有辦理掛失云云。然被告
      係於98年8 月24日、98年8 月27日分別掛失系爭中信銀、
      中小企銀帳戶等情，有臺灣中小企業銀行大昌分行99年9
      月9日函、中國信託商業銀行99年9 月10日函在卷可證（
      參本院二卷第17、23頁），此時點均已在被害人游輝星等
      人匯入受騙款項遭提領之時點之後，本難作為有利於被告
      之推論；且被告早於遺失系爭中小企銀帳戶前3 日即98年
      8 月24日已有辦理掛失系爭中信銀帳戶之經驗，理應更小
      心保管其他金融帳戶才是，又豈有將平常鮮少使用之系爭
      中小企銀帳戶之存摺、提款卡連同密碼隨身攜帶，而一併
      遭人所竊之理？再參諸被告自承系爭中信銀、中小企銀帳
      戶之密碼均為其男友生日「721120」，顯見該密碼係被告
      熟悉、容易記憶且有使用習慣之數字，此觀之被告於相隔
      1 年後之今日猶能清楚陳述該2 帳戶均是以男友之生日為
      提款卡密碼等情可明，衡情被告自無怕忘記密碼而刻意將
      之寫在存摺內之必要，是被告上開所辯，均與事理有所不
      合而難以信實。
  (四)有關被告究係何時交付系爭中信銀、中小企銀帳戶乙節，因
    被告未坦承犯行，致本院無從查悉；然被告於偵查中供稱：
    其於98年7 月底將系爭中信銀帳戶置於置物箱內遺失等語（
    參偵卷第24頁），而詐欺集團於98年8 月5 日，即有撥打電
    話訛詐被害人游輝星之事實，並指定系爭中信銀帳戶作為匯
    款帳戶之用，可證被告交付系爭中信銀帳戶之時間點，應在
    98年7 月起至98年8 月5 日前某日無訛；另被告系爭中小企
    銀係於98年8 月11日開戶使用並於翌日（98年8 月12日）有
    提領現金1,000 元之動作，再依被害人李明祐等人係於98年
    8 月27日匯款入被告系爭中小企銀帳戶等情推敲，可認被告
    交付系爭中小企銀帳戶之時間點，應係在98年8 月12日提領
    現金後至被害人李明祐等人匯款之日即98年8 月27日間之某
    日至明。
  (五)綜上所述，本件事證已臻明確，被告所辯均屬事後卸責之詞
    ，不足採信，其上開2 次幫助詐欺取財犯行，實堪認定。
二、按刑法上之幫助犯，係對於犯罪與正犯有共同之認識，而以
    幫助之意思，對於正犯資以助力，而未參與實施犯罪之行為
    者而言（最高法院75年度台上字第1509 號 、84年度台上字
    第5998號、88年度台上字第1270號判決參照），本件被告將
    其所有之系爭中信銀、中小企銀帳戶提供詐欺集團詐騙他人
    財物，顯係基於幫助他人詐欺之犯意，且所為提供帳戶予他
    人之行為，亦屬該罪構成要件以外之行為，故核其所為，係
    犯2 次刑法第30條第1 項前段、第339 條第1 項之幫助詐欺
    取財罪。被告既未實際參與詐欺犯罪，其所犯情節較正犯輕
    微，爰依刑法第30條第2 項之規定均減輕其刑。又被告以交
    付系爭中信銀帳戶之一行為，使不詳之詐欺集團成年成員，
    得以詐騙被害人游輝星、葉書銘；另以一交付系爭中小企銀
    帳戶之一行為，使不詳之詐欺集團成年成員，得以詐騙被害
    人李明祐、王心俞、張凱翔、王曉靈等人之財物，核其所為
    分別係以一行為觸犯數個詐欺取財罪名，均為同種想像競合
    犯，爰各從同一重之幫助詐欺取財罪論處。另被告所犯之上
    開2 次幫助詐欺取財犯行，犯意各別，行為互殊，應予分論
    併罰。爰審酌被告提供系爭中信銀帳戶、中小企銀帳戶存摺
    、提款卡、密碼而對於不法集團之詐欺取財犯行提供助力，
    其犯罪動機、手段均不足取，又其提供帳戶供他人使用以逃
    避犯罪之查緝，嚴重破壞社會治安及有礙金融秩序，助長犯
    罪歪風，並增加追緝犯罪及被害人尋求救濟之困難，實有不
    該，且犯後猶未坦承犯行，亦未賠償被害人之損失，難見有
    何悔意，及其動機、手段、被害人匯入系爭中信銀帳戶之款
    項分別合計為199,000 元（169,000 ＋30,000＝199,000 元
    ）、匯入系爭中小企銀帳戶之款項合計為80,112元（30,000
    ＋29,989＋10,000＋10,123＝80,112元）等一切情狀，分別
    量處如主文所示之刑，並考量其學歷及經濟狀況勉持等情，
    均諭知以1,000 元折算1 日之易科罰金折算標準，並定其應
    執行刑及諭知如上所述之易科罰金折算標準，以示懲儆。
據上論斷，應依刑事訴訟法第299 條第1 項前段、刑法第30條、
第339 條第1 項、第55條、第51條第5 款、第41條第1 項前段，
刑法施行法第1 條之1 ，判決如主文。
本案經檢察官陳登燦到庭執行職務。
中    華    民    國   100    年    2     月    17    日
                  刑事第十五庭  審判長法  官    莊珮君
                                      法  官    吳佳樺
                                      法  官    王俊彥
如不服本判決應於收受判決後10日內向本院提出上訴書狀，並應
敘述具體理由。其未敘述上訴理由者，應於上訴期間屆滿後20日
內向本院補提理由書(均須按他造當事人之人數附繕本)「切勿逕
送上級法院」。
以上正本證明與原本無異。
中    華    民    國   100    年    2     月    17    日
                                      書記官    黃園芳
附錄本判決論罪法條：
中華民國刑法第339 條
（普通詐欺罪）
意圖為自己或第三人不法之所有，以詐術使人將本人或第三人之
物交付者，處5 年以下有期徒刑、拘役或科或併科1 千元以下罰
金。
以前項方法得財產上不法之利益或使第三人得之者，亦同。
前二項之未遂犯罰之。